【裁判字號】    92,上訴,1935
【裁判日期】    921127
【裁判案由】    強盜
【裁判全文】
臺灣高等法院臺中分院刑事判決                  九十二年度上訴字第一九三五號
    上  訴  人
    即  被  告  丙○○
    輔  佐  人
    即被告配偶  丁○○
    指定辯護人  本院公設辯護人甲○○
右上訴人因強盜案件，不服臺灣南投地方法院九十二年度訴字第八五號中華民國九十
二年九月十二日第一審判決（起訴案號：臺灣南投地方法院檢察署九十二年度偵字第
三○號），提起上訴，本院判決如左：
    主      文
原判決撤銷。
丙○○意圖為自己不法之所有，攜帶兇器，以強暴、脅迫，致使不能抗拒，而使他人
交付其物，處有期徒刑貳年，緩刑貳年。應於刑之執行完畢或赦免後，令入相當處所
，施以監護貳年。
扣案之菜刀壹把沒收。
    事      實
一、丙○○因罹患慢性精神分裂症合併酒精濫用，未接受積極治療，整體功能呈現慢
    性退化，且又未按時服用藥物，導致病情惡化，對外界事物之判斷及自由決定意
    思之能力，較普通人之平均程度，顯然減退，其精神狀態已達於精神耗弱之程度
    ，竟意圖為自己不法之所有，於民國（下同）九十一年十二月二十二日十八時四
    十分許，頭戴安全帽，並持其所有之客觀上足以對生命、身體安全造成危害而可
    供兇器使用之菜刀一把，進入蔡吉豐所經營位於南投縣魚池鄉○○村○○路一一
    六號「全家便利商店」後，持該菜刀向當時負責看店之店員乙○○揮舞作勢，並
    以該菜刀往桌上砍，將乙○○逼向櫃檯之角落，又向乙○○恫嚇稱：「將錢交出
    來，否則要砍你」等語，以此強暴、脅迫之方式，致乙○○心生畏懼達不能抗拒
    之程度，而交付櫃檯內之新台幣（下同）二千元予丙○○，丙○○得手後欲離去
    之際，警方據報即時在該便利商店門口當場查獲，並扣得上述菜刀一把。
二、案經南投縣政府警察局集集分局報告臺灣南投地方法院檢察署檢察官偵查起訴。
    理      由
一、訊據被告丙○○矢口否認涉有上述犯行，辯稱：當天伊是要去買東西，並非要去
    搶錢，伊本身即患有精神病，因未按時服用藥物，且當天又喝了兩瓶蔘茸酒，當
    時說話比較大聲，店員誤以為伊要搶錢云云。惟查，被告確有上開強盜之行為，
    業據證人乙○○於警訊時證稱：被告於當天十八時四十分許進入伊工作之全家便
  利商店以菜刀犯案，犯案時有用安全帽遮臉，菜刀原以報紙包住，進入店內先在
    櫃檯前持刀出言恐嚇，叫伊交錢，否則要砍伊，起先伊以為被告是在開玩笑，被
    告回答並非開玩笑，又一直命令伊將錢交出來，並走到收銀機前，伊因心生恐懼
    ，在伊逼近後，伊立即交付二千元等語（見偵查卷第七頁反面）；於原審證稱：
    被告有來買過東西，剛開始沒有異樣，直到被告拿出菜刀時伊才害怕。當時店裡
    沒有其他人，只有伊在，被告拿菜刀應是指向伊。被告叫伊把錢拿出來，因被告
    來買過很多次東西，剛開始被告將菜刀用報紙包起來，伊以為是開玩笑，直到被
    告用菜刀往桌上砍，伊即感覺害怕。被告往櫃檯逼近，伊已經沒有路可以退，伊
    怕會受傷，就把錢放在櫃台上，讓被告自己取走，被告當時確實有說叫伊交錢，
    否則就要砍伊等語（見原審卷第四十八至五０、五十三頁）。此外，復有被告強
    盜所用之菜刀一把扣案及被害人蔡吉豐領回二千元之贓物認領保管單一紙附卷可
    資佐證，本件事證已臻明確，被告上開所辯，要屬事後卸責之詞，不足採信，其
    犯行應堪認定。
二、按刑法第三百四十六條之恐嚇取財罪之恐嚇行為，係指以將來惡害之通知恫嚇他
    人而言，受恐嚇人尚有自由意志，不過因此而懷有恐懼之心，故與強盜罪以目前
    之危害脅迫他人，致喪失自由意志不能抗拒者不同，最高法院著有六十七年臺上
    字第五四二號判例可資參照；又強盜罪之強暴、脅迫，衹須壓抑被害人之抗拒或
    使被害人身體上、精神上處於不能抗拒之狀態為已足，縱令被害人並無抗拒行為
    ，仍於強盜罪之成立，不生影響（最高法院八十年臺上字第二五九八號裁判意旨
    參照）。查被告前揭作案時，持用菜刀一把向被害人乙○○揮舞作勢，並以該菜
    刀往桌上砍，將乙○○逼向櫃檯之角落，又向乙○○恫嚇稱：「將錢交出來，否
    則要砍你」等語，致乙○○之自由意志均遭抑制，雖乙○○並無抗拒行為，然似
    此情景，依社會一般通念上，應足以抑制乙○○之意思自由，而足使一般人身體
    上、精神上處於不能抗拒之狀態，是被告之行為應已該當於刑法強盜罪之構成要
    件，而非僅係恐嚇取財罪。次按刑法上所謂兇器，其種類並無限制，凡客觀上對
    於人之生命、身體、安全構成威脅，具有危險性之兇器均屬之，且祇須行竊時攜
    帶此種具有危險性之兇器為已足，並不以攜帶之初有行兇之意圖為必要（參照最
    高法院七十九年臺上字第五二五三號判例要旨）。被告前開作案所攜帶之菜刀一
    把，依社會通念，在客觀上顯足以攻擊人身，危及他人生命、身體安全而作為兇
    器使用，亦堪認定。被告持上開菜刀一把強盜他人財物，核其所為係犯刑法第三
    百三十條第一項之加重強盜罪。公訴人認被告所為，係犯同法第三百二十八條第
    一項之普通強盜罪，尚有未洽，惟其基本事實同一，本院自應予審理，並變更起
    訴法條。又被告經原審函囑行政院衛生署草屯療養院鑑定被告之精神狀態，據該
    院鑑定結果略以：「四、結論：綜合游員（即被告丙○○）之個人生活史及病史
    、身體及神經學檢查、實驗室檢查、心理測驗，精神狀態檢查及社會功能評估，
    認定游員之臨床診斷應為慢性精神分裂症合併酒精濫用。游員罹患精神疾病後，
    未接受積極治療，整體功能呈現慢性退化，又於犯案前一個月左右開始停藥，導
    致病情惡化，其現實評估及判斷能力變差，且行事衝動而缺乏深思熟慮，對自我
    行為後果的覺察能力變差，犯案當時其對外界知覺理會及判斷能力已較常人顯著
    減弱，其當時的精神狀態已達於精神耗弱之程度，本院建議游員宜接受積極治療
    ，以預防類似事件再度發生」等情，此有行政院衛生署草屯療養九十二年六月二
    十七日九二草療精字第三一八八號函附之精神鑑定報告書在卷可稽（見原審卷第
    二十九至三十二頁）。再參酌被告行為當時之行徑，相較於一般正常精神狀態之
    人所為之行為顯屬異常，足認被告於行為當時核屬精神耗弱之人，應依刑法第十
    九條第二項規定減輕其刑。次查，被告罹患精神疾病後，未接受積極治療，又於
    犯案前一個月左右開始停藥，導致病情惡化，其現實評估及判斷能力變差，且行
    為時復飲用酒類（被告經警查獲經測試其呼氣後之酒精濃度高達０．五０ｍｇ＼
    Ｌ，此有測試單一份附於偵查卷第十五頁可證），更加深其對於外界事務及行為
    本質之瞭解與判斷等能力，因而產生障礙，一時失慮，致罹重典，且其犯罪所得
    不多，其犯罪之情狀尚非不可憫恕，本院認依刑法第十九條第二項之規定減輕後
    ，如科以法定最低度刑度猶嫌過重，爰依刑法第五十九條之規定，遞減輕其刑。
    原審以被告罪證明確，予以論罪科刑，固非無見。惟查，原審疏未審酌上情，未
    依刑法第五十九條之規定酌減其刑，尚有未洽，被告上訴意旨否認有強盜之犯意
    ，指摘原判決不當，雖無理由，但原判決既有上述述可議之處，即屬無可維持，
    自應由本院將原判決撤銷改判。爰審酌被告並無不良素行，因本身之疾病致酒後
    無法完全控制自己之行為，犯罪所生之損害不大及犯後態度等一切情狀量處如主
    文所示之刑。又被告未曾受有期徒刑以上刑之宣告，此有台灣高等法院被告全國
    前案紀錄表一份附卷可參，被告經此偵審教訓，應知警惕，諒無再犯之虞，本院
    認所宣告之刑，以暫不執行為適當，併諭知緩刑二年。末查，被告罹患精神疾病
    後，未接受積極治療，更有酒精濫用之情形，對外界知覺理會及判斷能力已較常
    人顯著減弱，本院斟酌行政院衛生署草屯療養院建議宜對於被告給予積極之治療
    ，預防類似事件再度發生之意見，並依刑法第八十七條第二項、第三項規定，諭
    知其應於刑之執行完畢或赦免後，令入相當處所，施以監護二年，以防再犯。扣
    案之菜刀一把，係被告所有且供其犯罪所用之物，業據被告供承在卷，應依刑法
    第三十八條第一項第二款之規定宣告沒收。
據上論結，應依刑事訴訟法第三百六十九條第一項前段、第三百六十四條、第二百九
十九條第一項前段、第三百條，刑法第三百三十條第一項、第十九條第二項、第五十
九條、第七十四條第一款、第八十七條第二項、第三項、第三十八條第一項第二款，
判決如主文。
本案經檢察官戊○○到庭執行職務。
中      華      民      國      九十二    年    十一    月    二十七    日
                                   臺灣高等法院臺中分院刑事第十庭
                                         審判長法  官  林  照  明
                                               法  官  王      銘
                                               法  官  蔡  名  曜
右正本證明與原本無異。
如不服本判決應於收受送達後十日內向本院提出上訴書狀，其未敘述上訴之理由者並
得於提起上訴後十日內向本院補提理由書（均須按他造當事人之人數附繕本）。
                                               書記官  許  哲  禎
中      華      民      國    九十二     年     十一     月    二十八   日
刑法第三百三十條第一項：
犯強盜罪而有第三百二十一條第一項各款情形之一者，處五年以上十二年
以下有期徒刑。
前項之未遂犯罰之。
                                                                        Ｉ


司法院資訊處製作；財團法人民間司法改革基金會備份。
